【裁判字號】    95,判,1722
【裁判日期】    951019
【裁判案由】    低收入戶
【裁判全文】
最  高  行  政  法  院  判  決
                                     95年度判字第01722號
上  訴  人  乙  ○
被 上訴 人  臺北縣政府
代  表  人  甲○○
上列當事人間因低收入戶事件，上訴人不服中華民國94年4月27
日臺北高等行政法院93年度訴字第446號判決，提起上訴。本院
判決如下：
    主  文
上訴駁回。
上訴審訴訟費用由上訴人負擔。
    理  由
壹、本件上訴人主張：查上訴人乃獨門獨戶，與母親及兄弟均未
    同一戶籍。且上訴人亦無扶養不同戶籍之直系血親的能力事
    實，業已於起訴狀記載，附證據可資證明。故依社會救助法
    第5條第1項第1款之規定，得不計算家庭總收入應計算人口
    範圍。次依民法第1118條規定，上訴人之母親係民國（下同
    ）17年出生，已近77歲之高齡，無實質收入，若因負擔扶養
    義務而不能維持自己生活者，免除其義務。社會救助法之扶
    養能力是以收入有無為要件，上訴人與母親均無收入。且上
    訴人係於90年、91年及92年分別3次向三重市公所申請低收
    入戶，並非如原審所稱僅92年1次而已。另上訴人臨中高齡
    ，頭部因車禍撞擊動脈瘤破裂，脊髓受壓迫，免強行日常生
    活，有非志願失業證明。而上訴人因體力不濟，常須臥床休
    息，難以工作亦難以找工作，確有醫療緊急需求與生活不易
    之困境。綜上，原審除了違背成文法令外，判決理由亦矛盾
    ，爰請求廢棄原判決。
貳、被上訴人則以：查上訴人申請92年度低收入戶時，尚未結婚
    ，且未與其兄弟同一戶籍，以直系血親計算其全家總人口數
    為2人，即上訴人本人及其母親，被上訴人依據財政部財稅
    中心提供之所得及財產資料審查上訴人家庭總收入時，發現
    上訴人並無不動產，但其母親共有坐落臺北市○○區○○段
    4小段383、384地號及臺北縣三重市○○○段1205、1205之1
    及1206地號等5筆土地，持分現值為2,903,339元，及坐落臺
    北市○○區○○里○○○路42號房屋，持分現值計99,250元
    ，上開土地（以公告現值計算）及房屋（以評定標準價格計
    算），總計為3,002,589元，超過內政部當年度所公告之不
    動產260萬之額度，故被上訴人不予補助生活扶助等語，資
    為抗辯。
參、原審斟酌全辯論意旨及調查證據之結果，以：查本件上訴人
    申請92年度低收入戶時，尚未結婚，且未與其兄弟同一戶籍
    ，其全家總人口數為2人（即上訴人本人及其母親林楊彩）
    ，上訴人主張其母不應計入人口範圍，自非可採。又依被上
    訴人卷送之臺北縣稅捐稽徵處三重分處列印之歸戶財產查詢
    清單影本，上訴人並無不動產，其母林楊彩共有坐落臺北市
    中山區○○段○○段383（持分面積：5.25平方公尺、土地現
    值：552,867元、土地持分：0.25）、384地號（持分面積：
    22平方公尺、土地現值：2,316,776元、土地持分：0.25）
    、臺北縣三重市○○○段1205（持分面積：1.30平方公尺、
    土地現值：20,280元、土地持分：0.33333）、1205-1（持
    分面積：0.61平方公尺、土地現值：9,672元、土地持分：
    0.33333）及1206（持分面積：0.23平方公尺、土地現值：
    3,744元、土地持分：0.33333）地號等5筆土地，持分現值
    計為2,90,339元，及共有坐落臺北市○○區○○里○○○路
    42號房屋（持分面積62,65平方公尺、房屋持分：0.25），
    持分現值計99,250元，上開土地及房屋現值總計為3,002,58
    9元，超過內政部依社會救助法施行細則第5條規定公告之一
    定金額（不動產：2,600,000元），顯不符合低收入戶之規
    定。是被上訴人否准上訴人所請，並無不合，訴願決定予以
    維持，亦無不合，乃判決駁回上訴人在原審之訴。
肆、本院按：
  一社會救助法第4條、第5條及第10條第1項規定：「本法所稱
    低收入戶，係指家庭總收入平均分配全家人口，每人每月在
    最低生活費標準以下者。前項所稱最低生活費標準，由中央
    、直轄市主管機關參照中央主計機關所公布當地區最近1年
    平均每人消費支出60%定之；直轄市主管機關並應報中央主
    管機關備查。」「前條所稱家庭總收入應計算人口範圍如下
    ：一、直系血親。但子女已入贅或出嫁且無扶養能力可資證
    明者，得不計算。二、同一戶籍或共同生活之旁系血親及負
    扶養義務之親屬。三、綜合所得稅列入扶養親屬寬減額之納
    稅義務人。」「符合第4條所定之低收入戶者，得向戶籍所
    在地主管機關申請生活扶助。」同法施行細則第2條第1項及
    第5條規定：「本法第4條第1項所稱家庭總收入，指下列各
    款之總額：一、工作收入：依據其戶籍所在地直轄市政府或
    行政院勞工委員會訂定之各項職業收入計算標準核定之。二
    、資產之收益：包括動產及不動產之收益。三、其他收入：
    前二款以外非屬社會救助給付之收入。」「依本法第10條申
    請生活扶助者，其家庭總收入以外之財產總額超過中央主管
    機關或直轄市主管機關公告之當年度一定金額者，不予扶助
    。」另內政部訂頒臺灣省地區92年度低收入戶總收入以外財
    產總額一定金額不動產為2,600,000元。本件上訴人向臺北
    縣三重市公所申請92年度低收入戶，經三重市公所列冊後送
    被上訴人審查，被上訴人認其全家人口土地公告現值及房屋
    評定價格合計超過2,600,000元，乃以92年9月17日北府社助
    字第0920571851號函核定上訴人不符低收入戶資格。上訴人
    不服，提起訴願，遭決定駁回，乃提起本件行政訴訟。原審
    斟酌全辯論意旨及調查證據之結果，將原決定及原處分均予
    維持，駁回上訴人之訴，核無違誤。
  二再按前引社會救助法第5條第1項第1款規定，直系血親為低
    收入戶家庭總收入應計算人口範圍，此與同條項第2款規定
    之旁系血親及負有扶養義務親屬，須以同一戶籍或共同生活
    為要件者，尚有不同，再依社會救助法第5條第1項第1款所
    指直系血親，以子女已入贅或出嫁且無撫養能力可資證明者
    ，方得不計算，若係直系血親尊親屬，則無該條第1款但書
    之適用，自無庸論及撫義能力問題。經查，本案上訴人與其
    母親雖不同戶籍，但因二人有直系親屬關係，是以上訴人之
    家庭總收入應計算人口為上訴人與其母親二人，上訴意旨以
    ：上訴人與母親及弟弟皆各自不同戶籍，皆為中老年人口、
    無撫養能力，不應全部計算納入云云，顯係誤解。
  三又社會救助之範圍要件資格為何，係屬立法裁量問題，立法
    機關有廣泛裁量空間，被上訴人依據社會救助法之上開規定
    為本件否准上訴人申請92年度低收入戶之請求，並無不合，
    上訴論旨，仍執前詞，指摘原判決適用社會救助法第5條第1
    項第1款為違誤云云，求予廢棄，難認有理由，應予駁回。
    至於上訴意旨所指91、90年度之申請，並非原審判決審理範
    圍，本院無從審究，附此敘明。
據上論結，本件上訴為無理由，爰依行政訴訟法第255條第1項、
第98條第3項前段，判決如主文。
中    華    民    國    95    年    10    月    19    日
                  第一庭審判長法  官  葉  振  權
                              法  官  陳  秀  美
                              法  官  劉  鑫  楨
                              法  官  梁  松  雄
                              法  官  劉  介  中
以  上  正  本  證  明  與  原  本  無  異
中    華    民    國    95    年    10    月    20    日
                              書記官  吳  玫  瑩


司法院資訊處製作；財團法人民間司法改革基金會備份。
